臺灣高等法院刑事裁定
110年度毒抗字第1629號
抗  告  人  
即  被  告 謝忠哲




上列抗告人即被告因聲請施以強制戒治案件，不服臺灣桃園地方
法院110年度毒聲字第1875號，中華民國110年11月3日裁定（聲
請案號：臺灣桃園地方檢察署110年度聲戒字第109號、110年度
毒偵緝字第438、439、440、441、445號），提起抗告，本院裁
定如下：
    主  文
抗告駁回。
    理  由
一、原裁定意旨略以：抗告人即被告甲○○（下稱被告）前因原審
    法院裁定觀察、勒戒後，於民國110年9月24日進法務部○○○○
    ○○○○（下稱新店戒治所）附勒戒所執行觀察、勒戒，此有臺
    灣桃園地方檢察署檢察官觀察勒戒處分執行指揮書在卷可稽
    。而被告於前揭執行觀察、勒戒期間，經新店戒治所綜合判
    斷認為被告有繼續施用毒品傾向，此有新店戒治所110年10
    月28日函文、新店戒治所有無繼續施用毒品傾向證明書、有
    無繼續施用毒品傾向評估標準紀錄表、新店戒治所受處分人
    基本資料表各1份在卷可佐（見毒偵緝445卷97至103頁）。
    原審觀諸前揭資料，就被告之毒品犯罪司法紀錄、是否有多
    重毒品濫用、使用毒品之時間、臨床綜合評估等節為評分考
    量，足信新店戒治所出具之前揭意見，已就被告之身心、社
    會、家庭等狀況為綜合評估，其評估方法應屬周全可信，而
    可作為被告確有繼續施用毒品傾向之憑據。且被告前於92年
    間經執行觀察勒戒，並接續執行強制戒治，於93年4月23日
    停止處分出所，94年1月17日復入戒治所執行強制戒治，於9
    4年7月5日執行完畢出所，是被告前已有受觀察勒戒、強制
    戒治之紀錄，然被告後續仍因毒品案件多次入監執行，足見
    被告與施用毒品者及毒品環境間之親近性。綜上所述，原審
    考量新店戒治所出具之意見，且有前開事由佐證被告繼續施
    用毒品之傾向，揆諸毒品危害防制條例第20條第2項規定，
    本件臺灣桃園地方檢察署檢察官上開強制戒治之聲請核無不
    合，應予准許等語。
二、抗告意旨略以：施用毒品者為病患性犯人，最佳處理方式為
    治療，且參酌專家鑑定人之專業意見，鑑於將施用毒品者監
    禁於監獄內僅能短時間防止接觸毒品，因慣用毒品產生之心
    癮無法根治，並慮及毒品危害防制條例施行多年累積之戒毒
    經驗及實效暨逐步擴充醫療戒癮機構專業人力、社區支援系
    統等資源，尤以本次毒品危害防制條例第24條修正，擴大檢
    察官對施用毒品者附條件緩起訴處分範圍，使其能視個案具
    體情形給予適當多元處理，擺脫以往側重於「犯人」身分之
    處罰，著重其為「病患」之特質，以治療疾病為出發點，始
    為憲法保障人民之生存權。則「心癮」能否完全戒除、根除
    是施用毒品者重返社會必須面臨之考驗，若是能將施用毒品
    罪之觀察、勒戒處遇撤銷，改為刑後機構外完整之醫療處遇
    ，更能有助施用毒品者根除毒癮。本案桃園市政府警察局八
    德分局四維派出所員警於被告停紅燈時，把被告叫下車並查
    得被告有毒品前科後，就將被告帶回派出所強制採尿，並要
    被告編列一套說詞，但被告當時身上並沒有毒品，且被告係
    因於95年間施以強制戒治期間，認識許多施用毒品之朋友，
    才會一而再，再而三進出監所，如再令被告入戒治處所施以
    強制戒治，對被告並無幫助，且於觀察勒戒期間，被告母親
    不辭勞苦，從桃園到新店戒治所會客，被告已徹底覺悟、知
    錯，也知道毒品對腦部之傷害甚大，被告對不起家人及社會
    ，若能抗告成功，被告會回家幫忙母親賣早點，不再施用毒
    品，請撤銷原強制戒治裁定，另為適法之裁定云云。
三、按觀察、勒戒後，檢察官或少年法院（地方法院少年法庭）
    依據勒戒處所之陳報，認受觀察、勒戒人無繼續施用毒品傾
    向者，應即釋放，並為不起訴之處分或不付審理之裁定；認
    受觀察、勒戒人有繼續施用毒品傾向者，檢察官應聲請法院
    裁定或由少年法院（地方法院少年法庭）裁定令入戒治處所
    強制戒治，其期間為六個月以上，至無繼續強制戒治之必要
    為止，但最長不得逾一年，毒品危害防制條例第20條第2項
    定有明文。次按有無繼續施用毒品傾向之評估標準，並非完
    全以受勒戒人勒戒後之結果為準，勒戒前之各種情況，仍應
    作為評估之依據。依勒戒處所評分說明手冊規定，係以前科
    紀錄與行為表現、臨床評估、社會穩定度，三項合併計算分
    數，每一大項皆有靜態因子與動態因子。而關於有無繼續施
    用毒品傾向之評估標準，法務部業於110年3月26日以法矯字
    第11006001760號函修正頒布「有無繼續施用毒品傾向評估
    標準紀錄表」、「有無繼續施用毒品傾向評估標準評分說明
    手冊」，上開評分說明手冊載明判定之原則：「受觀察勒戒
    人入所後，經過2週時間的觀察、勒戒，由處所及醫療人員
    依據其各項紀錄、資料及觀察勒戒期間之行為表現，加以評
    分。在勒戒人入所4至6週後，可再做一次評估以做必要之評
    分修正。每一大項皆有靜態因子與動態因子。先以靜態因子
    分數評分，靜態因子分數總分在60分（含）以上為『有繼續
    施用毒品傾向』；60分以下，與動態因子分數相加，如果總
    分在60分（含）以上，為『有繼續施用毒品傾向』」，又評估
    標準紀錄表及說明手冊中「前科紀錄與行為表現」之第1題
    及第3題之計分方式修正如下(餘無修正)：㈠第1項「毒品犯
    罪相關司法紀錄」：計分方式修正為每筆（次）5分，總分
    上限為10分；㈡第3項「其他犯罪相關紀錄」：計分方式修正
    為每筆（次）2分，總分上限為10分。是被告有無繼續施用
    毒品傾向，係依具體個案之臨床實務及相關事證等情綜合判
    定，有其相當之專業依據及標準，且涉及專門醫學，又衡酌
    強制戒治之目的，係為協助施用毒品者戒斷毒品之心癮及身
    癮所為之一種保安處分類型，而該評估標準係將與判斷有無
    繼續施用傾向之相關因素加以列舉及量化，適用於每一位受
    觀察、勒戒處分之人，具一致性、普遍性、客觀性，以利執
    法者判定受勒戒人有無繼續施用毒品傾向，倘其評估由形式
    上觀察，無擅斷或濫權等明顯不當情事，法院應予尊重。
四、經查：
  ㈠被告前因施用第一級毒品、第二級毒品案件，經原審法院以1
    10年度毒聲字第387號裁定令其進入勒戒處所施以觀察、勒
    戒，嗣被告於勒戒處所執行觀察、勒戒期間，於110年10月2
    8日經評定前科紀錄與行為表現28分、臨床評估36分、社會
    穩定度2分，小計靜態因子62分、動態因子4分，總分66分，
    綜合判斷認定有繼續施用毒品傾向等情，此有上開裁定及新
    店戒治所110年10月28日新戒所衛字第11007015450號函所附
    有〔無〕繼續施用毒品傾向評估名冊、新店戒治所附勒戒所有
    無繼續施用毒品傾向證明書、有無繼續施用毒品傾向評估標
    準紀錄表等件在卷可稽（見毒偵緝445卷第97至103頁）。又
    勒戒處所評估者，係依據其臨床實務及具體事證，在被告執
    行觀察、勒戒期間，綜合前科紀錄與行為表現、臨床評估、
    社會穩定度三項合併計算分數，每一大項皆有靜態因子與動
    態因子，依其專業知識經驗，評估被告之人格特質、臨床徵
    候、環境相關因素所為之綜合判斷，非但具有實證依據，且
    有客觀標準評比，由形式上觀察，並無擅斷、濫權等明顯不
    當情事，自得憑以判斷被告有無繼續施用毒品傾向，且依據
    卷附被告之前科紀錄表等相關資料，前揭各項分數之計算並
    無錯漏或逾越配分上限，是原裁定以被告有繼續施用毒品傾
    向，令被告入戒治處所強制戒治，核屬適法有據。
　㈡被告雖以前開情詞置辯。惟毒品危害防制條例規定強制戒治
    之目的，既係因施用毒品成癮者，其心癮不易戒除，難以戒
    絕斷癮，致其再犯率均偏高，故有持續收容於戒治處所施以
    強制戒治之必要。是毒品危害防制條例第20條第2項關於強
    制戒治之規定，係屬強制規定，只要觀察、勒戒後，經評定
    有繼續施用毒品傾向者，檢察官即應聲請法院裁定令入戒治
    處所強制戒治，並無例外；而勒戒人有無施以強制戒治之必
    要，係以其有無持續施用毒品之傾向為判斷依據，此涉醫學
    專業之判斷，其評估結果除有形式上明顯不當之情形外，法
    院應予尊重。且毒品危害防制條例所規定之觀察、勒戒或強
    制戒治處分，其立法意旨在幫助施用毒品者戒除毒癮，該處
    分之性質非為懲戒行為人，而係為消滅行為人再次施用毒品
    之危險性，目的係在戒除行為人施用毒品身癮及心癮之措施
    ，故觀察、勒戒之執行，其重點在「評估」應否受強制治療
    之可能性，並依其結果有不起訴處分之優遇，亦係提供行為
    人改過自新之機會。本案被告前經原審裁定令入勒戒處所觀
    察、勒戒，於執行觀察、勒戒期間，既經專業評估有繼續施
    用毒品傾向，無法戒斷毒癮，而該評估並無濫權或擅斷之情
    事，已如前述，則法院即應依法裁定施以強制戒治。至被告
    所提其已知所覺悟，若能抗告成功，將會回家幫忙母親賣早
    點，不再施用毒品等情，僅係其個人因素，與依法判斷被告
    應否裁定令入戒治處所強制戒治無關。是抗告意旨於法要有
    未合。
五、綜上所述，本件檢察官之聲請應屬有據，原審依毒品危害防
    制條例第20條第2項規定，裁定抗告人令入戒治處所施以強
    制戒治，其期間為6個月以上，至無繼續強制戒治之必要為
    止，但最長不得逾1年，經核其認事用法，並無違誤。抗告
    人依憑己意指摘原裁定不當，為無理由，應予駁回。
據上論斷，應依刑事訴訟法第412條，裁定如主文。
中　　華　　民　　國　　111 　年　　3 　　月　　28　　日
　　　　　　　  　刑事第二十三庭審判長法　官  許永煌
　　　　　　　　　　　　　　　　　    法　官  黃美文
　　　　　　　　　　　　　　　　　    法　官  雷淑雯
以上正本證明與原本無異。
不得再抗告。
                                      書記官  林立柏
中　　華　　民　　國　　111 　年　　3 　　月　　28　　日